【裁判字號】    95,上重更(一),3
【裁判日期】    950323
【裁判案由】    殺人
【裁判全文】
臺灣高等法院刑事判決             95年度上重更(一)字第3號
上  訴  人  臺灣桃園地方法院檢察署檢察官
上  訴  人
即  被  告  甲○○
指定辯護人  本院公設辯護人乙○○
上列上訴人因被告殺人案件，不服臺灣桃園地方法院94年度重訴
字第18號，中華民國94年6月21日第一審判決（起訴案號：臺灣
桃園地方法院檢察署94年度偵字第474號、4979號），提起上訴
，經判決後，由最高法院第一次發回更審，本院判決如下：
    主  文
上訴駁回。
    事  實
一、甲○○與已離婚後之葉國貞交往而為男女朋友，二人並同居
    於桃園縣蘆竹鄉○○村○○○街35號7樓之1葉國貞住處。民
    國93年9月間，因甲○○懷疑葉國貞另結交新男友，而與葉
    國貞發生爭執，並毆打葉國貞成傷（未據告訴），葉國貞據
    此聲請保護令，甲○○遂遷出葉國貞之住所，嗣葉國貞聲請
    撤銷保護令，二人復有來往，惟已未同居，二人間有家庭暴
    力防治法第3條第2款所定家庭成員之關係。93年12月30 日
    上午，甲○○在葉國貞住處附近，見葉國貞乘坐某男子駕駛
    之汽車，打電話向葉國貞質問，葉國貞坦承已另結交男友，
    甲○○氣憤之下，竟萌生殺人之故意，於當日中午先到桃園
    縣蘆竹鄉○○○路某雜貨店購買水果刀乙枝，並在路邊工地
    拾得木棒乙枝，前往葉國貞上址住處1樓等候葉國貞返家。
    迨同日18時10分許，甲○○見葉國貞返家步出一樓電梯要去
    信箱取信時，先持上開木棒重擊葉國貞頭部，致木棒斷裂成
    兩截，葉國貞不支倒地，甲○○仍氣憤難消，將葉國貞拖進
    電梯內，搭乘電梯至地下室停車場，再持預藏之上揭水果刀
    ，猛刺葉國貞的頭、頸部9處、胸部11處、背腰臀部1處、四
    肢13處，致葉國貞受有多發性銳器穿刺傷，造成心包穿刺，
    肺動脈與主動脈基部穿刺，終因大量失血及心包填塞休克而
    死亡，甲○○見葉國貞倒地不起後，逃逸離去，上開水果刀
    仍插在葉國貞頸部，斷裂之木棒留在現場。嗣經住戶報警，
    司法警察到場查扣該水果刀及木棒，並依現場攝得甲○○以
    木棒重擊葉國貞影像之大樓錄影帶，於94年1月3日11時10分
    許，在桃園縣蘆竹鄉○○路台茂娛樂中心7樓停車場拘提甲
    ○○到案。
二、案經桃園縣政府警察局大園分局報請臺灣桃園地方法院檢察
    署檢察官偵查起訴。
    理  由
一、按宣告死刑或無期徒刑之案件，原審法院應不待上訴依職權
    逕送該管上級法院審判，刑事訴訟法第344條第4項定有明文
    。本件被告甲○○因殺人案件，經原審法院判處無期徒刑，
    被告未提起上訴，原審本應依職權為被告逕送本院審判，竟
    漏列被告為上訴人，應予補正，嗣已補正，合先敘明。
二、上揭事實，業據上訴人即被告甲○○於警偵、原審及本院坦
    承不諱（見聲羈2號卷第7頁、偵聲75號卷第9頁、偵474卷第
    6、52頁、原審卷第8、58頁、本院前審卷第32、52頁、本院
    卷第25、37頁），核與目擊證人丙○○於本院證述，其聽見
    外面吵鬧聲，開門出去，即見被告在門口信箱處毆打被害人
    葉國貞，雖被告當時背對證人，但其仍可由背影分辨出係被
    告，嗣觀看監視錄影系統，更可確認確屬被告無訛（見本院
    卷第38頁）。復有監視錄影光碟、翻拍照片11張、現場照片
    16張在卷可稽（見相驗卷第7至15頁、第19至24頁），及被
    告購買供殺人使用之水果刀1把，及用以毆打葉國貞已斷裂
    為2截之木棒扣案足資佐證（見偵474卷第49頁）。被害人葉
    國貞受有頭、頸部刀傷口9處、胸部11處、背腰臀部1處、四
    肢13處，因多發性銳器穿刺傷，造成心包穿刺，肺動脈與主
    動脈基部穿刺，因為大量失血及心包填塞休克死亡等情，亦
    經臺灣桃園地方法檢察署檢察官督同檢驗員相驗屍體屬實，
    製有勘驗筆錄、相驗屍體證明書、驗斷書、解剖紀錄、及法
    務部法醫研究所鑑定書等件在卷可核（見相驗卷第20頁、第
    23頁、第29頁、第32頁、第84頁、第74至80頁）。另扣案之
    水果刀為銳利刀器，猛力刺殺人體頭頸部、胸部等重要器官
    處，將足以剝奪人命，乃眾所週知，亦為被告所明知，被告
    先以木棒重擊被害人頭部，木棒甚至因而斷裂成2截，足見
    被告用力之猛，被害人倒地後，再以銳利水果刀連續猛刺被
    害人之頭頸、胸部、四肢共達34處，致被害人倒地不起始罷
    手，且最後將刀插刺在被害人頸部而離去，足見被告下手至
    狠，殺意甚堅，其有殺人之犯意甚明，被告先以木棒重擊被
    害人頭部，再以銳利水果刀連續猛刺被害人，與被害人前揭
    之死亡間，自具相當因果關係，堪認被告上述之自白，與事
    實相符。本件事證已臻明確，被告之犯行洵堪認定。
三、核被告所為，係犯刑法第271條第1項之殺人罪。
四、原審本同上之見解，認被告罪證明確，適用刑法第271條第1
    項、第37條第1項、第38條第1項第2款之規定，並審酌被告
    與被害人曾同居數年，竟僅因感情糾紛，即痛下毒手之犯罪
    動機；被告審判中既稱恨被害人，又稱仍愛被害人，被告早
    於案發前之9月間即痛毆被害人，被害人於93年9月23日聲請
    保護令，原審審理中於同年10月15日具狀聲請撤回等情，有
    本院前審依職權調閱原審民事庭93年度家護字第660號通常
    保護令案卷，影印後附卷足參（見原審法院93年度家護第66
    0號影印卷），足見被告與被害人間的愛恨糾葛；以及被告
    以木棒及水果刀行兇，致被害人身受至少34處刀傷，造成失
    血過多及心包填塞休克死亡，甚至水果刀還插在被害人之頸
    部等情，被告一心置被害人於死地之殘忍、冷酷行兇方式，
    且無懼其行兇遭人發現之犯罪手段，另審酌被害人死亡之結
    果，使得被害人之父母痛失愛女、被害人離婚前所育之兩名
    幼子與母親天人永隔之傷痛，被害人父母、親姐，及被害人
    前夫等，均到庭表示希望判處被告重刑或死刑等犯罪所生危
    害，及犯後坦承犯行等一切情狀，雖檢察官當庭求處被告死
    刑，合議庭經評議後認被告之犯行，固非有期徒刑所得懲教
    ，惟就我國仍保有具殘酷效果之死刑，及未剝奪生命權之無
    期徒刑間之選擇，固然死刑具相當程度之威嚇效果，惟死刑
    之執行僅係將對於受刑人之暴虐於一瞬間實現，終究不敵以
    無期徒刑之刑罰方式，將剝奪受刑人自由之痛苦，分散於其
    長久的一生，以徒刑之方式，使受刑人在每個時刻感受痛苦
    ，不論是身體失去的自由或良心受到的譴責，透過徒刑的執
    行去想像及感受恐懼，對於受刑人毋寧是更為嚴苛的處罰；
    而對於社會，徒刑的優點就在這裏。正如義大利學者貝加利
    亞 (Beccarie)在其名著「犯罪與刑罰」一書中所說的：「
    想像，會擴大痛苦的感覺。處於痛苦中的人將會習慣不幸，
    他會在已經覺悟的心中找出旁觀者無法想像的慰藉與生活的
    方法」（參見貝加利亞著，李茂生譯，犯罪與刑罰，協志工
    業叢書，民國82年5月初版，第69頁），是檢察官雖求處判
    決被告死刑，原審仍認對於被告從重量處無期徒刑，以使被
    告於身、心之監禁中，終身感受社會，尤其被害人家屬譴責
    其殺害同居女友之恐懼。原審並認為在我國尚無終身不得假
    釋之無期徒刑制度下，執行刑罰之機關對於被告實不宜冒然
    假釋，而應參酌慎重考量其假釋之不可能性。另依刑法第37
    條第1項之規定，併諭知被告褫奪公權終身。扣案之水果刀1
    枝，係被告所有供犯本罪所用之物，業據被告供承在卷（見
    原審卷第62頁、本院前審卷第53頁），應依刑法第38條第1
    項第2款規定沒收。而斷裂之木棒2塊，雖為被告犯罪所用之
    物，惟為被告在路邊工地撿拾而得（見原審卷第60頁），非
    屬被告所有之物，爰不予宣告沒收。核其認事用法尚無違誤
    ，量刑亦屬妥適，檢察官上訴意旨猶執前詞指摘應判處被告
    死刑，及原審為被告職權上訴等，均無理由，應予駁回。
據上論斷，應依刑事訴訟法第368條，判決如主文。
本案經檢察官黃柏齡到庭執行職務。
中    華    民    國    95    年    3     月    23    日
                  刑事第二十庭審判長法  官  張明松
                                    法  官  吳鴻章
                                    法  官  魏新國
以上正本證明與原本無異。
如不服本判決，應於收受送達後十日內向本院提出上訴書狀，其
未敘述上訴之理由者並得於提起上訴後十日內向本院補提理由書
（均須按他造當事人之人數附繕本）。
                                    書記官  洪秋帆
中    華    民    國    95    年    3     月    23    日
附錄：本案論罪科刑法條全文
刑法第271條：
殺人者，處死刑、無期徒刑或十年以上有期徒刑。
前項之未遂犯罰之。
預備犯第一項之罪者，處二年以下有期徒刑。


司法院資訊處製作；財團法人民間司法改革基金會備份。
